【裁判字號】    99,簡上,500
【裁判日期】    990818
【裁判案由】    詐欺
【裁判全文】
臺灣桃園地方法院刑事判決             99年度簡上字第500號
上  訴  人  丁○○
上列上訴人即被告因詐欺案件，不服本院刑事庭於民國九十九年
四月三十日所為之九十八年度桃簡字第一九二○號第一審刑事簡
易判決（聲請簡易判決處刑案號暨移送併辦案號：臺灣桃園地方
法院檢察署九十八年度偵字第八一○八號、九十八年度偵字第一
四八七八號），提起上訴，本院管轄之第二審合議庭判決如下：
    主   文
上訴駁回。
    事   實
一、丁○○明知提供自己之金融帳戶供他人使用，可供他人用為
    財產犯罪之工具，竟基於幫助詐欺之不確定故意，於民國98
    年3月9日前某日，在臺灣地區某不詳處所，將其申辦之臺灣
    中小企業銀行南崁分行（下稱臺灣企銀）第00000000000號
    帳戶之存摺、提款卡及密碼，交付予某真實姓名、年籍不詳
    之詐欺集團成員。嗣該詐欺集團成員意圖為自己不法所有，
    而以下列手法，詐騙被害人：
  (一)於98年3 月9 日，以電話向丙○○佯稱其網路購物分期付款
    方式設定有誤，使丙○○陷於錯誤，而匯款新台幣（下同）
    29989 元至丁○○前揭臺灣企銀帳戶內。
  (二)於98年3 月9 日，以電話向乙○○佯稱其網路購物扣款方式
    設定有誤，使乙○○陷於錯誤，而匯款12013 元至丁○○前
    揭臺灣企銀帳戶內。
  (三)另於民國98年3 月9 日晚上7 時29分許，撥打電話向甲○○
    訛稱，因其購物付款方式設定有誤，須至ATM 自動櫃員機更
    改云云，致甲○○陷於錯誤，依指示以ATM 自動櫃員機之轉
    帳方式匯款新臺幣（下同）2 萬9,989 元至丁○○所開設之
    上開帳戶內，旋遭提領一空。嗣經甲○○發覺報警查獲，而
    悉上情。
二、案經桃園縣政府警察局蘆竹分局報告台灣桃園地方法院檢察
    署檢察官偵查後聲請以簡易判決處刑暨併案審理。
    理  由
壹、程序方面
一、按被告以外之人於偵查中向檢察官所為之陳述，除顯有不可
    信之情況者外，得為證據；被告以外之人於審判外之陳述，
    雖不符前4 條之規定，而經當事人於審判程序同意作為證據
    ，法院審酌該言詞陳述或書面陳述作成時之狀況，認為適當
    者，亦得為證據，刑事訴訟法第159 條之1 第2 項、第159
    條之5 分別定有明文。本案證人丙○○、乙○○、甲○○分
    別於警詢中之陳述，經被告丁○○於本院審理中均表示無意
    見而同意作為證據，且本院審酌該陳述作成時之狀況並無瑕
    疵之情狀存在而認為適當，亦復查無顯有不可信之情況存在
    ，揆諸上開說明，自得為證據。
二、本案認定犯罪事實所引用之本案卷內所有卷證資料（包含文
    書證據、物證等證據），並無證據證明係公務員違背法定程
    序所取得，且被告於本院審理終結前就卷內所有之卷證資料
    之證據能力均表示無意見，又卷內之文書證據，亦無刑事訴
    訟法第159 條之4 之顯有不可信之情況與不得作為證據之情
    形，則依刑事訴訟法第159 條之5 之規定，本案認定犯罪事
    實所引用之本案卷證所有文書證據、物證等證據，均有證據
    能力。
貳、實體方面
一、被告丁○○固坦承有開設上開臺灣企銀南崁分行帳戶之事實
    ，惟矢口否認有何幫助詐欺犯行，辯稱：伊的存摺及提款卡
    是放在機車置物箱裡面而遺失的，伊沒有將提款卡及存摺交
    付給其他人，這兩本存摺都是伊平常會使用，而因伊記性不
    好，所以都把密碼寫在紙條上與存摺放在一起，可能因此該
    帳戶才會遭人盜用云云。經查：
  (一)被害人丙○○、乙○○、甲○○遭真實身份不詳之詐騙集團
    成員以上開手法詐騙，分別匯款29989 、12103 、29989 元
    至被告申設之前開臺灣企銀南崁分行帳戶內之事實，業據被
    害人丙○○、乙○○、甲○○於警詢中證述綦詳（見98年偵
    卷8108號第13至15頁、第49至50頁、士林地檢98偵字第8162
    號卷26頁），復有被告所有臺灣企銀南崁分行帳戶開戶資料
    、存款交易明細表、被害人丙○○、乙○○、甲○○之自動
    櫃員機交易明細表、存摺交易明細表影本在卷可參，故上開
    事實應堪認定。
  (二)而被告於該案中係辯稱：平時即將該銀行帳戶之金融卡、存
    褶連同密碼放在機車置物箱內云云，至本院調查時，仍堅持
    其上開案件係因遺失帳戶遭到冤枉之情（見本院卷第29頁反
    面），惟倘被告前開辯詞可採，而上開帳戶之存摺、提款卡
    係供平日所用，焉有不小心謹慎保管好自己帳戶之理，然其
    仍隨意將帳戶之存摺、提款卡及密碼放置在機車置物箱內，
    至發現帳戶資料遭竊後，竟未報案失竊或撥打電話到銀行辦
    理掛失，顯不合常理；至被告對於本件上開帳戶之使用情形
    ，於準備程序及本院審理庭時又改稱：「本件之臺灣企銀南
    崁分行之帳戶，有一段時間沒有使用，自97年7 月或8 月離
    職後即沒有使用。」倘上開帳戶之存摺、提款卡已有一段時
    間不曾使用，何需每天攜帶置放於機車置物箱內提高失竊之
    風險？本件是被告所述上情，互有矛盾，顯與一般社會生活
    經驗不符，不足採信。
  (三)再者，被告於準備程序中陳稱：伊因為記性差，害怕忘記密
    碼，所以將密碼寫在存摺上面云云，而經檢察官訊之：「你
    於偵查中稱你尚有渣打、三商信、富邦、玉山等八家以上的
    銀行貸款，是否你同時有這八家存摺、提款卡？」、被告答
    ：「沒有我只有花旗、聯邦、富邦、郵局、臺灣企銀等提款
    卡」、問：「上開提款卡在本件提款卡失竊時密碼是否都為
    133133？」、答：「時間過太久，我記不清楚，好像有的不
    是133133。」等語，被告對於自己持有何家銀行之存摺、提
    款卡、提款卡密碼並非「133133」既能記憶清楚，且被告為
    具有相當智識程度及社會經驗之成年人，自承持有數量甚多
    之銀行帳戶，應具一定與銀行往來之經驗，衡酌常情則其應
    能理解即使忘記提款卡密碼，只要至銀行重新辦理即可，應
    不至於不顧提款卡遺失可能遭人盜領之危險，將密碼書寫於
    紙條上與存摺、提款卡一同放置，更遑論將書有部分密碼之
    提款卡放在機車置物箱內提高失竊之風險，衡情實無須多此
    一舉，顯見被告所辯與常情有違。
  (四)另審酌一般人向金融機構申請辦理銀行帳戶，申請人除須在
    申請書上填載姓名、年籍、聯絡方式等資料以外，尚必須提
    出身份證件以供查驗，因之金融機構帳戶可與持有人真實身
    份相聯結，故詐騙集團成員為避免遭查緝，於下手實施詐騙
    前，自會先取得與自身無關聯且安全無虞之金融機構帳戶以
    供被害人匯入款項及提領之用；而金融機構帳戶如係遺失提
    款卡或遭人竊取時，該帳戶之所有人極有可能會向金融機構
    辦理掛失止付並向警方報案，甚或掛失補辦帳戶之存摺、提
    款卡後，自行將存入帳戶內之金錢領走，任何具一般智識程
    度之詐騙集團成員對此當知之甚稔，其既有意利用他人帳戶
    作為詐騙工具，為避免詐騙得手之資金遭到凍結而無法提領
    ，除非已經測試確認該金融機構帳戶確實可以使用，當無選
    擇一隨時會遭真正存款戶掛失而無法使用之帳戶之理，輔以
    現今社會上，存有不少為貪圖小利而出售、出租自己帳戶供
    他人使用之人，則詐騙集團成員僅需支付少許對價或以信用
    貸款、工作等將來利益為誘餌，即可取得可完全操控而無庸
    擔心被人搶先掛失之帳戶運用，更無冒險使用他人遺失或遭
    竊之金融機構帳戶之必要。然依上開銀行帳戶之交易往來明
    細觀之在被害人丙○○存入款項以前，僅餘72元之款項紀錄
    ，從而，本案並未見詐騙集團成員在使用被告帳戶前以小額
    現金進出帳戶以為測試之情形，足認詐騙集團成員取得該帳
    戶後，對於可運用該帳戶詐欺他人之事甚有把握，並無擔心
    該帳戶會被真正所有人提領、掛失之情形，益堪認該帳戶絕
    非詐騙集團成員隨機找尋作案目標而竊得之事實。
  (五)本案上開銀行帳戶之存摺、提款卡、密碼不可能係被告所稱
    遺失之事實，業經本院論述如前，又倘若被告係因將上開銀
    行帳戶之存摺、提款卡、密碼交付予熟識親友使用，或因其
    他原因，於不知情狀態下被他人提供予詐騙集團成員使用，
    只需據實向偵查機關陳明上情即可，自無必要捏造上開其遺
    失銀行帳戶之存摺、提款卡等不實陳述，從而，足堪認上開
    銀行帳戶之存摺、提款卡，絕非於被告不知情之情形下交至
    詐騙集團成員使用，而為被告自己提供予他人使用之事實。
  (六)被告有將其所申設上開銀行帳戶之存摺、提款卡、密碼提供
    予他人使用，業如前述，又被告提供銀行帳戶之存摺、提款
    卡、密碼予詐騙集團成員作為讓被害人匯款使用，尚非直接
    向被害人施以欺罔之詐術行為，又本案並無證據證明被告有
    參與前開不詳詐騙集團成員所為詐欺取財犯行之構成要件行
    為，是被告所為，應僅對該集團成員遂行詐欺取財犯行，資
    以助力之幫助行為無疑。再者，今日社會大眾至金融機構如
    銀行、郵局等開設帳戶使用，均十分便利，且無特殊身份限
    制，苟有使用金融存款帳戶之正當用途，自得以本人名義或
    可信賴之親友申請，如使用他人名義之帳戶，反須承受帳戶
    名義人利用通知掛失止付及換摺等方式，盜領帳戶內款項之
    風險；故苟非具意圖以他人金融機構帳戶從事不法用途，藉
    以逃避查緝，自無向他人借用之理；加以目前電話詐騙橫行
    ，受害者不計其數，屢經媒體以顯著篇幅報導，而詐騙集團
    成員為遂行詐欺取財之目的並逃避查緝，於進行詐騙行為之
    前，本即會先取得人頭帳戶以供被害人匯款，是依一般人通
    常之知識、經驗，可瞭解他人要求交付金融機構帳戶，目的
    乃為隱匿實際犯罪行為人之身份並逃避追查，而作為詐騙集
    團取得不法犯罪所得之用，是則被告交付其申設之上開金融
    機構帳戶存摺、提款卡、密碼之時，對於該等物品將被詐騙
    集團成員利用於對不特定人訛詐財物，以規避偵查機關偵查
    、遂行詐欺目的等節，應有所預見，則被告主觀上顯有容任
    前揭犯罪事實發生之意欲。從而，被告確有幫助真實姓名、
    年籍不詳之成年人利用其帳戶資料實施詐欺取財犯行之不確
    定故意，甚為顯明。
二、綜上所述，本案事證明確，被告犯行既經證明，應予依法論
    科。
參、論罪科刑：
一、按刑法上之幫助犯，係對於犯罪與正犯有共同之認識，而以
    幫助之意思，對於正犯資以助力，而未參與實施犯罪之行為
    者而言（最高法院88年度臺上字第1270號判決意旨參照）。
    復以詐欺犯罪中收受詐得款項之舉，固屬詐欺犯行之重要環
    節，惟收受詐欺款項之手法多端，倘由犯罪行為人親自出面
    收受被害人款項，固可認已屬詐欺犯罪構成要件之行為分擔
    ，但如被害人係以轉帳匯款至犯罪行為人指定之金融機構帳
    戶之間接方式支付款項者，客觀上實係由該銀行業者直接受
    取財物之交付，此與直接由被害人親手交付現款予犯罪行為
    人，尚屬有別。本件依被害人丙○○、乙○○、甲○○之指
    述，其遭詐欺過程中，均未曾直接與被告有何接觸或聯繫，
    是被告提供臺灣企銀南崁分行帳戶予不詳人士，而使被害人
    遭不詳人士詐騙而匯款入系爭存款帳戶之行為，充其量僅足
    認定係詐欺取財犯罪構成要件以外之幫助行為，尚難遽認與
    前述詐欺犯罪行為人本於共同犯罪之犯意聯絡，而有參與或
    分擔詐欺之犯行。況使用他人帳戶犯罪者，本欲利用他人帳
    戶以隱瞞自己身分而逃避檢警追緝，是被告雖可預見使用其
    帳戶者將利用其所交付之存摺、金融卡及密碼，供為詐欺不
    法犯行，惟其主觀上有無將使用帳戶者所實施之詐欺犯行，
    視為己身犯行之共同犯意聯絡，實非無疑。而本件既查無證
    據足資證明被告有共同詐欺取財之犯意聯絡及行為分擔，自
    應認被告提供存摺、金融卡及密碼與不詳人士使用之犯行，
    僅止於幫助詐欺之犯意，而為詐欺構成要件以外之行為。
二、核被告所為，係犯刑法第30條第1 項、第339 條第1 項幫助
    詐欺取財罪。被告為幫助犯，爰依刑法第30條第2 項規定，
    依正犯之刑減輕之。原審認被告罪證明確，援引刑事訴訟法
    第449 條第1 項前段、第3 項、第454 條第2 項及刑法339
    條第1 項、第30條第1 項前段、第41條第1 項前段與刑法施
    行法第1 條之1 等規定，逕以簡易判決判處有期徒刑4 月，
    並諭知易科罰金之折算標準，其認事用法並無違誤，量刑亦
    屬妥適，上訴意旨，空言否認犯罪，指摘原判決誤認事實，
    自非可採，其上訴無理由，應予駁回。
據上論斷，依刑事訴訟法第455 條之1 第1 項、第3 項、第368
條，判決如主文。
本案經檢察官王碩志到庭執行職務。
中    華    民    國    99    年    8     月    18    日
                  刑事第十庭審判長 法  官  江德民
                                   法  官  華奕超
                                   法  官  黃鏡芳
以上正本證明與原本無異。
不得上訴。
                                   書記官  劉玉梅
中    華    民    國    99    年    8     月    18    日

司法院資訊處製作；財團法人民間司法改革基金會備份。
